臺灣臺南地方法院民事判決　　九十一年度小上字第二三號
　　上　訴　人　世華聯合商業銀行股份有限公司
　　法定代理人　汪國華
　　法定代理人　劉順平
　　被　上訴人　甲○○
右當事人間請求侵權行為損害賠償事件，上訴人對於中華民國九十一年一月二十四日
臺灣臺南地方法院新市簡易庭九十年度新小字第六○四號第一審判決提起上訴，本院
判決如左：
    主      文
上訴駁回。
第二審訴訟費用由上訴人負擔。
    理      由
一、本件上訴人起訴主張：上訴人於民國（下同）九十年六月二十二日以掛號郵件分
    別寄送卡號0000-0000-0000-0000及0000-0000-0000-0000之信用卡各一張，至訴
    外人羅雅蘭與陳怡菱設於臺南縣永康市○○路一之一○五號十六樓之居所，經該
    大樓管理員於同年六月二十六日蓋章收執，並交予被上訴人甲○○，被上訴人甲
    ○○並於「代收郵件記錄簿」簽名代領該二份郵件。詎被上訴人甲○○未善盡職
    責將該郵件交付訴外人羅雅蘭及陳怡菱，致該郵件內裝之信用卡遭人冒用消費簽
    帳，損失金額計達新臺幣（下同）肆萬仟玖佰伍拾元，被上訴人甲○○自應依
    民法第一百八十四條第一項負侵權行為損害賠償責任。又被上訴人甲○○受僱擔
    任前開郵件寄送地址即被上訴人保誠人壽股份有限公司（下稱保誠人壽）臺南分
    公司之郵件收發管理工作，該公司職員信件之收執保管自為被上訴人甲○○之業
    務執掌範圍，因被上訴人甲○○未妥善處理上開掛號郵件，致上訴人受有財產上
    損害，依法被告甲○○自應負損害賠償責任，已如前述，被上訴人保誠人壽就其
    受僱人即被上訴人甲○○因執行職務對上訴人債權之不法侵害，應依民法第一百
    八十八條第一項規定，負連帶損害賠償責任，為此依侵權行為之法律關係，請求
    被上訴人二人給付上訴人肆萬仟玖佰伍拾元，及自起訴狀繕本送達翌日起至清
    償日止，按年息百分之五計算之利息等語。並陳明願供擔保請准宣告假執行。
二、被上訴人甲○○、保誠人壽則以：上訴人雖提出掛號郵件查詢單及代收郵件記錄
    簿影本，惟該等證物僅能證明被上訴人甲○○有向管理員領取由上訴人所寄出二
    件掛號郵件（掛號號碼：814733及814663），上訴人提出之掛號郵件查詢單查詢
    欄為自行填寫，並未能證明郵局向上訴人所收受之二件郵件之內容物即為信用卡
    ，且上訴人所受損害與被上訴人甲○○之收發郵件行為間並不具因果關係，既被
    上訴人甲○○無需對上訴人負損害賠償責任，則被上訴人保誠人壽更無需對上訴
    人負僱用人之賠償責任。縱使被上訴人應負賠償責任，然上訴人於送出重要郵件
    後，應再向訴外人確認是否確已收到，尚不得因上訴人自己疏失，即逕以被上訴
    人收受郵件有所過失，須負損害賠償責任，而將上訴人自己經營發卡業務之風險
    強加予持卡人或第三人承擔等語，資為抗辯。
三、原審斟酌全辯論意旨及調查證據之結果，以：無被上訴人甲○○之未妥善處理系
    爭掛號郵件行為，雖必不生上訴人上開損害，然即使有被上訴人甲○○之該行為
    ，就此客觀存在事實，依一般人智識經驗判斷，並不必然會造成系爭信用卡遭人
    盜刷使用消費之事實，亦即被上訴人甲○○縱有未妥善處理系爭掛號郵件之行為
    ，此在通常並非即足生上訴人前開損害，二者間實無相當因果關係；縱使被上訴
    人甲○○已將系爭郵件交付予訴外人羅雅蘭、陳怡菱手中，仍可能因該郵件遺失
    或另由第三人竊取，豈是被上訴人甲○○所能預見而防止者。本件上訴人所受損
    害，其直接原因乃系爭信用卡遭人冒用簽名盜刷之不法加害行為所致，然上訴人
    並未舉證證明被上訴人甲○○之未妥善處理系爭掛號郵件行為，與信用卡遭冒用
    盜刷行為間，有何因果關係，僅以被上訴人甲○○有未妥善處理系爭掛號郵件行
    為，即為請求被上訴人甲○○賠償其損害之理由，係屬無據。因此，上訴人併請
    求被上訴人甲○○之僱用人被上訴人保誠人壽連帶負責賠償其損害，亦同失所據
    。因而認定上訴人之起訴為無理由，而為上訴人敗訴之判決。
四、上訴人上訴理由略以：
  (一)原審判決於法規適用有所不當，依第四百六十八條規定係屬違背法令之判決：被
    上訴人甲○○未能對系爭郵件之去向為合理解釋，處理過程顯有疏失，則依社會
    常情判斷，當可認為系爭信用卡之被冒用係肇因被上訴人甲○○處理信件之疏失
    所致，且如無此疏失行為，自不可能發生系爭信用卡遭冒用之結果。再以現今信
    用卡被冒用或複製偽卡氾濫而言，遺失或被竊信用卡被冒用之情形要屬常見，更
    遑論系爭信用卡之寄送地乃訴外人公司所在地，若未將該卡交付予訴外人，遭熟
    識之人冒名消費之可能更屬通常，故被上訴人甲○○執行職務之疏失行為與系爭
    信用卡遭冒用之損害間，自有相當因果關係。又原審漏未審酌信用卡交易之社會
    常情經驗判斷法則，而認被上訴人疏失行為與上訴人之損害間，並無因果關係，
    從而駁回上訴人之請求，當有判決違背法令之情事。
  (二)原審判決理由矛盾，依第四百六十九條規定係屬當然違背法令之判決：本件訴外
    人並未接獲系爭郵件，上訴人之損害肇因於被上訴人未善盡職務之注意義務，致
    掛號信件遭不知名第三人冒名領取盜刷，原審就「縱使被上訴人甲○○已將系爭
    郵件交付予訴外人羅雅蘭、陳怡菱手中，‧‧‧」此一論理實與事實常情矛盾相
    左，再者，按侵權行為之態樣，造成損害之原因當非僅一，若依原審之推論，任
    何損害皆可由其他可能之原因事由造成，而行為人藉此不確定發生之事由即可免
    責，則侵權行為法中重要之填補損害機能，將無法落實。
  (三)原審從「因果關係」著手論處本案，實屬率斷。蓋本件之重點應是被上訴人有無
    作為或不作為之侵害行為，若屬不作為之行為，是否違背其注意義務，從而探其
    因果關係，於本案事實，被上訴人對損害之發生，並無直接之加害行為，然其負
    責上開郵件寄送地之郵件代收職務，對於代收之郵件自應盡善良管理人之注意義
    務，此即德國侵權行為法之重要概念－社會活動安全注意義務，被上訴人因違反
    此一應防範郵件滅失危險之注意義務，而成立不作為之侵權行為，另不作為之侵
    權行為，倘若有所作為即得防止結果之發生，因其不作為乃致他人權利受侵害時
    ，則其間自有因果關係，從而，倘被上訴人善盡其責，將上開郵件交付訴外人，
    當不致侵害上訴人所有權，致使上訴人蒙受財產損害，是以，被上訴人此一應注
    意並能注意而不注意之過失侵權行為，與上訴人所受損害間具因果關係，自無疑
    問。
  (四)侵權行為法旨在防範危險，並將風險合理分配，由支付最少成本即可防止風險損
    害發生者承擔，此即「優勢之風險承擔人」理論，揆諸現今社會實務，信用卡發
    卡銀行之客戶往往少者數十萬人，多則上百萬人，故發卡銀行於受理客戶信用卡
    申請，經審核通過後，均係利用郵政機關，以掛號信件之方式郵寄信用卡交付客
    戶，此舉為事實上所必要，且符合社會交易常態，況發卡銀行為避免信用卡為第
    三人盜用，亦要求持卡人踐行開卡程序，發卡銀行於此已善盡善良管理人之注意
    義務，反之，被上訴人係有償執行代收郵件一職，其因疏失致第三人乘機冒領系
    爭信用卡，若許其臨訟空言推責，其因職務而需特別承擔之「社會活動安全注意
    義務」亦將無法落實，對信賴其專業乃委以重任之第三人亦無從保障。
  (五)綜上，原審判決有適用法規不當及判決理由矛盾之處，茲請求原判決廢棄，被上
    訴人二人應給付上訴人肆萬仟玖佰伍拾元，及自起訴狀繕本送達翌日起至清償
    日止，按年息百分之五計算之利息。
五、按對於民事小額訴訟程序第一審判決上訴，非以其違背法令為理由，不得為之；
    又法院依自由心證判斷事實之真偽，不得違背論理及經驗法則，判決不適用法規
    或適用不當，不備理由或理由矛盾者，為違背法令，民事訴訟法第四百三十六條
    之二十四第二項、第二百二十二條第三項、第四百三十六條之三十二第二項、第
    四百六十八條、第四百六十九條第六款分別定有明文。所謂相當因果關係，係以
    行為人之行為所造成的客觀存在事實，為觀察的基礎，並就此客觀存在事實，依
    吾人智識經驗判斷，通常均有發生同樣損害結果之可能者，該行為人之行為與損
    害間，即有因果關係（最高法院八十二年臺上字第二一六一號判決要旨參照），
    因此損害與行為間之因果關係是否相當，為法院依社會經驗法則判斷，衡量社會
    公平觀念而為價值判斷之範疇，如法院判斷事實並無違背論理及經驗法則，自不
    生判決違背法令之結果。經查：就相當因果關係部分，原審認定：「縱使被上訴
    人甲○○已將系爭郵件交付予訴外人羅雅蘭、陳怡菱手中，仍可能因該郵件遺失
    或另由第三人竊取，豈是被上訴人甲○○所能預見而防止者。」並無違背依論理
    法則之處；另原審認定：「然即使有被上訴人甲○○之該行為，就此客觀存在事
    實，依一般人智識經驗判斷，並不必然會造成系爭信用卡遭人盜刷使用消費之事
    實，亦即被上訴人甲○○縱有未妥善處理系爭掛號郵件之行為，此在通常並非即
    足生上訴人前開損害，二者間實無相當因果關係。」亦無違背經驗法則之處，皆
    無判決理由不備或理由矛盾之情形，自不違背法令；至於原審論述理由當否乙節
    ，因事實認定及理由取捨為事實審之專有權，民事小額訴訟程序第二審為法律審
    ，因此除有認定事實之方法或程序違法時，得以違背法令，作為上訴理由外，本
    院自無從對事實認定與理由論述當否予以審理。另上訴人主張原審未就被上訴人
    甲○○之注意義務審酌部分，查侵權行為成立要件若有其一未能符合，即不須負
    擔損害賠償責任，既原審以無相當因果關係認定不成立侵權行為，已如前述，原
    審自可不予審查侵權行為其他成立要件（例如有否違反責任原則），係屬原審依
    職權法律適用之範圍，其既無不適用法令或適用法令不當之情形，民事小額訴訟
    程序第二審為法律審，自宜尊重原審法院就法律適用之判斷。上訴人復執陳詞，
    以原審取捨證據、認定事實之職權行使，及就原審論述之理由，指摘原判決不當
　　，求予廢棄，依上訴意旨足認上訴為無理由，爰不經言詞辯論，駁回其上訴。
據上論結，本件上訴為無理由，依民事訴訟法第四百三十六條之三十二第二項、第四
百四十九條第一項、第四百三十六條之二十九第二款、第第七十八條，判決如主文。
中　　　華　　　民　　　國　　九十一　　年　　　五　　　月　　　九　　　日
                        臺灣臺南地方法院民事第三庭
~B審判長法官　吳森豐
~B　　　法官　李杭倫
~B　　　法官　李東柏
右正本證明與原本無異
本件不得上訴
中　　　華　　　民　　　國　　九十一　　年　　　五　　　月　　　九　　　日
~B法院書記官　陳靜娟
